---
title: "Análise Exploratória"
output: html_document
---

# Análise de Preços de Casas em Boston

## Variáveis

- **CRIM:** Taxa de criminalidade *per capita* por cidade.

- **ZN:** Proporção de terrenos residenciais zoneados para lotes acima de 25.000 pés² (\~2.300 m²).

- **INDUS:** Proporção de acres ocupados por empresas não-varejistas (zonas industriais/comerciais) por cidade.

- **CHAS:** Variável binária do Rio Charles (1 se o terreno faz fronteira com o rio; 0 caso contrário).

- **NOX:** Concentração de óxidos nítricos (partes por 10 milhões).

- **RM:** Número médio de quartos por habitação.

- **AGE:** Proporção de unidades ocupadas pelos proprietários construídas antes de 1940.

- **DIS:** Distâncias ponderadas até cinco centros de emprego de Boston.

- **RAD:** Índice de acessibilidade às rodovias radiais.

- **TAX:** Taxa de imposto sobre a propriedade de valor total por US\$ 10.000.

- **PTRATIO:** Relação aluno-professor por cidade.

- **B:** Resultado da equação $B = 1000(Bk - 0,63)^2$, onde $Bk$ é a proporção de pessoas negras por cidade.

- **LSTAT:** Porcentagem da população de classe social baixa.

- **MEDV:** Valor médio das casas ocupadas pelos proprietários (em milhares de dólares — US\$ 1.000s).

## Dataset

```{r}
source("functions.R")
source("imports.R")
```

```{r}
dados <- read.csv("boston.csv")

dados$CHAS <- as.factor(dados$CHAS)
dados$RAD <- as.factor(dados$RAD)
```

```{r}
head(dados)
```

```{r}
sum(is.na(dados))

sum(duplicated(dados))
```

Sem campos nulos, nem duplicatas

```{r}
str(dados)
```

Dimensão do dataset

```{r}
dim(dados)
```

## Análise Exploratória de Dados

### Análise Univariada

#### CRIM: per capita crime rate by town

```{r, echo=TRUE, fig.height=8, fig.width=10}
quanti_var_plots(dados$CRIM, "CRIM")
```

#### ZN: proportion of residential land zoned for lots over 25,000 sq.ft.

```{r, echo=TRUE, fig.height=8, fig.width=10}
quanti_var_plots(dados$ZN, "ZN")
```

Cerca de 73% dos dados possui valor 0, ou seja, pouca variabilidade. (categorizar essa variável é uma opçao)

```{r}
quantile(dados$ZN, probs = c(0.73))
```

#### INDUS: proportion of non-retail business acres per town

```{r, echo=TRUE, fig.height=8, fig.width=10}
quanti_var_plots(dados$INDUS)
```

#### CHAS: Charles River dummy variable (1 if tract bounds river; 0 otherwise)

```{r, echo=TRUE, fig.height=8, fig.width=10}
quali_var_plots(dados$CHAS, "CHAS")
```

A proporção de indivíduos à margem do rio é menor que 7%, ou seja, essa categoria não está muito bem representada. Talves ela precise ser removida, por ter baixa variabilidade.

#### NOX: nitric oxides concentration (parts per 10 million) [parts/10M]

```{r, echo=TRUE, fig.height=8, fig.width=10}
quanti_var_plots(dados$NOX, "NOX")
```

#### RM: average number of rooms per dwelling

```{r, echo=TRUE, fig.height=8, fig.width=10}
quanti_var_plots(dados$RM, "RM")
```

#### AGE: proportion of owner-occupied units built prior to 1940

```{r, echo=TRUE, fig.height=8, fig.width=10}
quanti_var_plots(dados$AGE, "AGE")
```

#### DIS: weighted distances to five Boston employment centres

```{r, echo=TRUE, fig.height=8, fig.width=10}
quanti_var_plots(dados$DIS, "DIS")
```

#### RAD: index of accessibility to radial highways

```{r, echo=TRUE, fig.height=8, fig.width=10}
quali_var_plots(dados$RAD, "RAD")
```

#### TAX: full-value property-tax rate per 10,000

```{r, echo=TRUE, fig.height=8, fig.width=10}
quanti_var_plots(dados$TAX, "TAX")
```

Cerca de 26% do dataset possui tax=666, talvez uma categorização seja necessária aqui.

#### PTRATIO: pupil-teacher ratio by town

```{r, echo=TRUE, fig.height=8, fig.width=10}
quanti_var_plots(dados$PTRATIO, "PTRATIO")
```

#### B: The result of the equation B=1000(Bk - 0.63)\^2 where Bk is the proportion of blacks by town

```{r, echo=TRUE, fig.height=8, fig.width=10}
quanti_var_plots(dados$B, "B")
```

#### LSTAT: % lower status of the population

```{r, echo=TRUE, fig.height=8, fig.width=10}
quanti_var_plots(dados$LSTAT, "LSTAT")
```

#### MEDV: Median value of owner-occupied homes in \$1000's [k\$]

```{r, echo=TRUE, fig.height=8, fig.width=10}
quanti_var_plots(dados$MEDV, "MEDV")
```

#### Resumo:

- O dataset possui muitas variáveis assimétricas, ou seja, os dados tendem a estar concentrado em uma região no X-space. Entretanto, algumas variáveis possuem caudas pesadas, então há muitos pontos de Leverage. Uma análise deve ser feita para saber se esses pontos são pontos influentes.

- A variável CHAS tem variabilidade baixa, então ela será removida durante o processo de modelagem.

- Um dos problemas mais evidentes nesse dataset é a truncagem em 50 da variável MEDV, isso de certa forma oculta os valores reais dos imovéis e dificulta o modelo de aprender adequadamento. Por exemplo, dois imóveis com características bastantes distintas podem ter MEDV=50, mesmo que claramente um imóvel seja mais caro que o outro (de acordo com as covariáveis associadas).

### Análise bivariada

```{r}
corr <- cor(dados %>% select_if(is.numeric))

p_mat <- cor.mtest(
  dados %>% dplyr::select_if(is.numeric),
  conf.level = 0.95
)$p

corrplot(corr, 
         method = "color", 
         addCoef.col = "black",        # Adiciona o coeficiente numérico
         number.cex = 0.7,
         p.mat = p_mat,   
         sig.level = 0.05,
         insig = "blank",              # Deixa em branco se NÃO for significativo
         tl.cex = 0.8,        
         mar = c(0, 0, 1, 0)) 
```

Há algumas covariáveis que são muito correlacionadas entre si, será necessário fazer um estudo de multicolinearidade.

```{r}
plot_scatter(dados$AGE, dados$DIS, "INDUS", "DIS")
```

```{r}
dados %>%
  dplyr::select_if(is.numeric) %>% 
  pivot_longer(
    cols = -MEDV, 
    names_to = "preditor", 
    values_to = "valor"
  ) %>%
  ggplot(aes(x = valor, y = MEDV)) +
  geom_point(
    alpha = 0.4,
    size = 1,
    color = "darkslategrey"
  ) +
  geom_smooth(
    method = "lm",
    col = "red",
    se = FALSE
  ) +
  facet_wrap(
    ~preditor,
    scales = "free_x"
  ) +
  theme_minimal() +
  labs(
    title = "Análise Bivariada: Preditores Numéricos vs MEDV",
    x = "Valor do Preditor",
    y = "Valor da Casa (MEDV)"
  )
```

Aqui, é possível observar o impacto da censura (MEDV=50) nas variáveis RM e LSTAT;

A relação entre LSTAT e MEDV parece ser não linear, termos polinomiais provavelmente devem ser inseridos no modelo.

É possível observar que a variância não é constante (ZN, CRIM)

```{r}
dados %>%
  dplyr::select_if(is.numeric) %>% 
  dplyr::mutate(RAD = dados$RAD) %>%
  pivot_longer(
    cols = -c(TAX, RAD), 
    names_to = "preditor", 
    values_to = "valor"
  ) %>%
  ggplot(aes(x = valor, y = TAX, color = factor(RAD))) +
  geom_point(
    alpha = 0.6,
    size = 1.3
  ) +
  geom_smooth(
    aes(group = 1),
    method = "lm",
    se = FALSE,
    color = "black",
    linetype = "dashed",
    linewidth = 0.5
  ) +
  facet_wrap(
    ~preditor,
    scales = "free_x"
  ) +
  theme_minimal(base_size = 12) +
  scale_color_viridis_d(
    option = "plasma",
    name = "Índice RAD"
  ) +
  labs(
    title = "Análise de Dispersão: Preditores vs TAX",
    subtitle = "Segmentação por Acessibilidade a Rodovias (RAD)",
    x = "Valor do Preditor",
    y = "Taxa de Imposto (TAX)"
  ) +
  theme(
    legend.position = "right",
    panel.grid.minor = element_blank(),
    strip.text = element_text(face = "bold")
  )
```

```{r}
quali_quanti_boxplot(dados, "RAD", "TAX")
```

```{r}
quali_quanti_boxplot(dados, "CHAS", "MEDV")
```

TAX e RAD possuem uma forte associação.
