---
title: "modelagem"
output: html_document
---

## Dataset Split

```{r}
source("functions.R")
source("imports.R")
```

```{r}
dados <- read.csv("boston.csv")

dados$CHAS <- as.factor(dados$CHAS)
dados$RAD <- as.factor(dados$RAD)

# Já que há muitos zeros em ZN, optamos por categorizá-la
dados$ZN_cat <- ifelse(dados$ZN == 0,
                        "Zero",
                        "Nonzero")
dados$ZN_cat <- as.factor(dados$ZN_cat)
```

```{r}
cols_numericas <- sapply(dados, is.numeric)

dados_scaled <- dados

nomes_preditores <- setdiff(names(dados)[cols_numericas], "MEDV")
dados_scaled[, nomes_preditores] <- scale(dados[, nomes_preditores])
```

```{r}
set.seed(123)

idx <- createDataPartition(
  dados_scaled$MEDV >= 50,
  p = 0.8,
  list = FALSE
)

dados_estimacao <- dados_scaled[idx, ]
dados_predicao  <- dados_scaled[-idx, ]

```

## Parte 1: Modelagem com Regressão Linear (apenas para seleção de variáveis)

```{r}
dados_aux <- subset(dados_estimacao, MEDV < 50)

```

```{r}
model1 <- lm(MEDV ~ . -ZN, data= dados_aux)
summary(model1)
```

```{r}
vif(model1)

```

O Variance Inflation Factor mostra que a variável TAX está fortemente correlacionada com as outras. Mesmo que o GVIF de RAD tenha dado um valor alto, é importante lembrar que ela é uma variável categórica e possui 8 graus de liberdade.

## Modelo Linear 2 (sem TAX)

```{r}
model2 <- lm(MEDV ~ . -ZN -TAX, data= dados_aux)
summary(model2)
```

```{r}
vif(model2)
```

A multicolinearidade agora não é um problema, entretando o Erro Padrão das variáveis indicadoras de RAD estão relativamente altos.

```{r}
plot(model2, id.n=5, which = 1:6)
```

Ao analisar os resíduos, é possível identificar algumas coisas:

- Há não-linearidades que o modelo não conseguiu capturar;

- A distribuição dos resíduos tem caldas pesadas. O modelo possui erros com valores muito grandes, além do esperado.

- Há problema de heterocedasticidade.

- Há muitos pontos de influência, além de serem outliers (anomalias no X-Space), eles influenciam consideravelmente os coeficientes do modelo.

```{r, fig.height=12, fig.width=10}
dados_plot <- subset(dados_aux, select = -c(TAX, ZN))

plot_residuos_preditores(model2, dados_plot)
```

Há uma não linearidade nos resíduos contra LSTAT e RM.

```{r}
d_cook <- cooks.distance(model2)

# cutoff (4/n)
n <- nrow(model.frame(model2))
cutoff <- 4 / n

outliers_influentes <- which(d_cook > cutoff)

names(d_cook[outliers_influentes])
```

```{r}
dados[names(d_cook[outliers_influentes]), ]
```

- Há muitos pontos discrepantes no dataset que influenciam os parâmetros do modelo, mas parecem ser pontos com valores reais, então ao invés de remover esses valores, optamos por usar Regressão Robusta;

### Modelo3 - Regressão Robusta (Com termo quadrático de RM)

```{r}
model3 <- rlm(MEDV ~ . -ZN -TAX + I(RM**2), data= dados_aux)
summary(model3)
```

```{r}
plot(model3)
```

```{r, fig.height=12, fig.width=10}
dados_plot <- subset(dados_aux, select = -c(TAX, ZN))

plot_residuos_preditores(model3, dados_plot)
```

O modelo parece bom, mas ainda há problema com heterocedasticidade, então faremos inferência com HC3, que usa uma matriz de covariâncias robusta

```{r}
coeftest(
  model3,
  vcov = vcovHC(model3, type = "HC3")
)
```

### Seleção de Variáveis (usando stepwise)

```{r}

model4 <- lm(MEDV ~ . -ZN -TAX + I(RM**2), data= dados_aux)

model_bic <- step(
  model4,
  direction = "both",
  k = log(nrow(dados_aux)),
  trace = TRUE
)
summary(model_bic)

```

```{r}
model5 <- rlm(MEDV ~ CRIM + NOX + RM + AGE + DIS + PTRATIO + B + LSTAT + I(RM^2),
              data=dados_aux
              )
summary(model5)
```

```{r}
coeftest(
  model5,
  vcov = vcovHC(model5, type = "HC3")
)
```

Todas variáveis parecem significativas, ao analisar o modelo linear robusto no dataset auxiliar (MEDV=50 removidos)

```{r}
model6 <- tobit(MEDV ~ CRIM + NOX + RM + AGE + DIS + PTRATIO + B + LSTAT + I(RM^2), 
                 left = -Inf, right = 50, 
                 data = dados_estimacao)

summary(model6)
```

Como as suposições do tobit não são razoáveis (normalidade, homocedasticidade), optamos por fazer inferência via bootstrap

```{r}

tobit_boot_fun <- function(data, indices) {
  d <- data[indices, ] # Reamostragem
  modelo <- tobit(MEDV ~ CRIM + NOX + RM + AGE + DIS + PTRATIO + B + LSTAT + I(RM^2), 
                  left = -Inf, right = 50, data = d)
  return(coef(modelo))
}


set.seed(123)
boot_results <- boot(data = dados_estimacao, 
                     statistic = tobit_boot_fun, 
                     R = 1000)

print(boot_results)

coef_names <- names(
  coef(
    tobit(
      MEDV ~ CRIM + NOX + RM + AGE + DIS +
        PTRATIO + B + LSTAT + I(RM^2),
      
      left = -Inf,
      right = 50,
      
      data = dados_estimacao
    )
  )
)

print(coef_names)

# =========================
# GERAR ICs BOOTSTRAP
# =========================

for(i in 1:length(coef_names)) {
  
  cat("\n=========================\n")
  cat("Variável:", coef_names[i], "\n")
  cat("=========================\n")
  
  ic <- boot.ci(
    boot_results,
    type = "perc",
    index = i
  )
  
  print(ic)
}
```

No tobit, os intervalos de confiança bootstrap de AGE e CRIM incluem o zero, então excluiremos;

```{r}
model7 <- tobit(MEDV ~  NOX + RM  + DIS + PTRATIO + B + LSTAT + I(RM^2), 
                 left = -Inf, right = 50, 
                 data = dados_estimacao)

summary(model7)
```

Ao eliminar CRIM e AGE a verossimilhança permaneceu quase a mesma e os coeficientes do modelo não sofreram mudanças exageradas. Pelo princípio da parcimônia, optaremos pelo uso das 7 variáveis.

### Modelo Tobit Bayesiano com erros T-Student

```{r}

model_string <- "
model {

  #################################################
  # LIKELIHOOD — TOBIT t
  #################################################

  for (i in 1:N) {

    # regressão
    mu[i] <- beta0 +
         beta_nox * nox[i] +
         beta_rm * rm[i] +
         beta_rm2 * pow(rm[i], 2) +
         beta_dis * dis[i] +
         beta_ptratio * ptratio[i] +
         beta_b * b[i] +
         beta_lstat * lstat[i]
         

    # variável latente
    y_lat[i] ~ dt(mu[i], tau, nu)

    # mecanismo de censura
    cens[i] ~ dinterval(y_lat[i], 50)

  }

  #################################################
  # PRIORS DOS COEFICIENTES
  #################################################

  beta0 ~ dnorm(0, 0.0001)

  beta_nox ~ dnorm(0, 0.0001)
  beta_rm ~ dnorm(0, 0.0001)
  beta_rm2 ~ dnorm(0, 0.0001)
  beta_dis ~ dnorm(0, 0.0001)
  beta_ptratio ~ dnorm(0, 0.0001)
  beta_b ~ dnorm(0, 0.0001)
  beta_lstat ~ dnorm(0, 0.0001)

  #################################################
  # ESCALA
  #################################################

  sigma ~ dunif(0, 100)

  tau <- pow(sigma, -2)

  #################################################
  # GRAUS DE LIBERDADE DA t
  #################################################

  nu_minus_two ~ dexp(0.1)

  nu <- nu_minus_two + 2

}
"

```

```{r}
# =========================================
# DADOS
# =========================================

# indicador de censura
cens <- ifelse(dados_estimacao$MEDV >= 50, 1, 0)

# variável latente
y_lat <- dados_estimacao$MEDV

# censurados viram NA
y_lat[dados_estimacao$MEDV == 50] <- NA

data_jags <- list(

  N = nrow(dados_estimacao),

  y_lat = y_lat,
  cens = cens,

  nox = dados_estimacao$NOX,
  rm = dados_estimacao$RM,
  dis = dados_estimacao$DIS,
  ptratio = dados_estimacao$PTRATIO,
  b = dados_estimacao$B,
  lstat = dados_estimacao$LSTAT

)
```

```{r}
# =========================================
# AJUSTE
# =========================================

model <- jags.model(
  textConnection(model_string),
  data = data_jags,
  n.chains = 1
)
```

```{r}

# Burn-in
update(model, 5000)

```

```{r}

# =========================================
# MCMC
# =========================================
amostras <- coda.samples(

  model,

  variable.names = c(
    "beta0",
    "beta_nox",
    "beta_rm",
    "beta_rm2",
    "beta_dis",
    "beta_ptratio",
    "beta_b",
    "beta_lstat",
    "sigma",
    "nu"
  ),

  n.iter = 20000
)
```

```{r}
# extrai amostras posteriores
post <- as.matrix(amostras)

# número de observações
N_pred <- nrow(dados_estimacao)

# número de amostras MCMC
S <- nrow(post)

# matriz para guardar predições
y_pred <- matrix(NA, nrow = S, ncol = N_pred)

# predição posterior
for (s in 1:S) {

  mu <- post[s, "beta0"] +
        post[s, "beta_nox"] * dados_estimacao$NOX +
        post[s, "beta_rm"] * dados_estimacao$RM +
        post[s, "beta_rm2"] * (dados_estimacao$RM^2) +
        post[s, "beta_dis"] * dados_estimacao$DIS +
        post[s, "beta_ptratio"] * dados_estimacao$PTRATIO +
        post[s, "beta_b"] * dados_estimacao$B +
        post[s, "beta_lstat"] * dados_estimacao$LSTAT

  sigma <- post[s, "sigma"]
  nu <- post[s, "nu"]

  # amostra da t de Student
  y_sim <- mu + sigma * rt(N_pred, df = nu)

  # aplica censura Tobit
  y_pred[s, ] <- pmin(y_sim, 50)
}

# média posterior preditiva
y_pred_mean <- apply(y_pred, 2, mean)

# intervalos de credibilidade
y_pred_lower <- apply(y_pred, 2, quantile, 0.025)
y_pred_upper <- apply(y_pred, 2, quantile, 0.975)
```

```{r}
# =========================================
# RESULTADOS
# =========================================

summary(amostras)
```

```{r}
y_true <- dados_estimacao$MEDV

mae <- mean(abs(y_true - y_pred))

mse <- mean((y_true - y_pred)^2)

rmse <- sqrt(mse)

print(mae)
print(mse)
print(rmse)
```

```{r}
# ================================
# VALORES PREDITOS
# ================================

y_true <- dados_estimacao$MEDV

residuos <- y_true - y_pred_mean

# ================================
# 1. RESÍDUOS VS AJUSTADOS
# ================================

plot(
  y_pred_mean,
  residuos,
  pch = 19,
  xlab = "Valores Ajustados",
  ylab = "Resíduos",
  main = "Resíduos vs Ajustados"
)

abline(h = 0, lty = 2)

# linha suavizada
lines(
  lowess(y_pred_mean, residuos),
  lwd = 2
)

# ================================
# 2. QQ-PLOT DOS RESÍDUOS
# ================================

qqnorm(
  residuos,
  main = "QQ-Plot dos Resíduos"
)

qqline(residuos, lwd = 2)

# ================================
# 3. SCALE-LOCATION
# ================================

sqrt_abs_res <- sqrt(abs(residuos))

plot(
  y_pred_mean,
  sqrt_abs_res,
  pch = 19,
  xlab = "Valores Ajustados",
  ylab = expression(sqrt("|Resíduos|")),
  main = "Scale-Location"
)

lines(
  lowess(y_pred_mean, sqrt_abs_res),
  lwd = 2
)

# ================================
# 4. RESÍDUOS VS ORDEM
# ================================

plot(
  residuos,
  type = "p",
  pch = 19,
  xlab = "Índice",
  ylab = "Resíduo",
  main = "Resíduos vs Ordem"
)

abline(h = 0, lty = 2)

# ================================
# 5. HISTOGRAMA DOS RESÍDUOS
# ================================

hist(
  residuos,
  breaks = 20,
  main = "Histograma dos Resíduos",
  xlab = "Resíduos"
)

# ================================
# 6. DENSIDADE DOS RESÍDUOS
# ================================

plot(
  density(residuos),
  main = "Densidade dos Resíduos",
  xlab = "Resíduos",
  lwd = 2
)

abline(v = 0, lty = 2)
```

Os resultados são satisfatórios, a escolha de distribuição t para os resíduos foi adequada.
